臺灣高雄地方法院刑事判決　　　　　　　　　　　　 九十三年度自字第七八號
　　自　訴　人　智冠科技股份有限公司
　　代　表　人　甲○○
　　自訴代理人　王炯棻律師
　　　　　　　　王錦堂律師
　　　　　　　　黃永隆律師
　　被　　　告　乙○○○○位有限公司
　　兼 代表人　 丙○○
右列被告因違反著作權法案件，經自訴人提起自訴，本院判決如左：
    主  文
乙○○○○位有限公司、丙○○均無罪。
    理  由
一、自訴意旨略以：民國九十一年二月五日，自訴人公司與歡樂家庭資訊有限公司（
    下稱歡樂家庭公司）簽立代理合約，代理歡樂家庭公司自行研發之『夢幻蛋糕屋
    』電腦遊戲軟體，授權期間至九十三年二月四日止。又自訴人公司為銷售前開遊
    戲軟體，除由公司音樂製作課員工蔡志展編製音樂，將之數位化於遊戲光碟內外
    ，並編製『使用手冊』一書，供玩家瞭解遊戲角色、使用方式；且委託鄧博文設
    計遊戲包裝彩盒上之人物圖形，用以包裝、行銷前開遊戲軟體，而前開遊戲軟體
    之音樂著作、包裝彩盒之美術著作及使用手冊之語文著作、編輯著作等著作財產
    權，均屬自訴人公司所有，任何人未經授權，不得以任何方式使用之。惟前開代
    理合約授權期間屆滿後，雖由被告乙○○○○位有限公司（下稱被告花道公司）
    取得代理銷售權，但被告花道公司、丙○○（花道公司代表人）未經自訴人公司
    同意，竟於代表銷售之遊戲軟體、包裝彩盒及使用手冊上，擅自重製自訴人公司
    享有前開著作財產權之音樂、美術及語文、編輯等著作，影響自訴人公司權益甚
    大等情。因認被告丙○○違反著作權法第九十條第三項罪嫌；而被告花道公司則
    違反著作權法第一百零一條、第九十年第三項罪嫌。
二、按犯罪事實應依證據認定之，無證據不得認定其犯罪事實；又不能證明被告犯罪
    ，應諭知無罪之判決，刑事訴訟法第一百五十四條第二項及第三百零一條第一項
    前段分別定有明文。另刑事訴訟法第一百六十一條已於九十一年二月八日修正公
    布，修正後同條第一項規定：檢察官就被告犯罪事實，應負舉證責任，並指出證
    明之方法。此項規定，於自訴程序同有適用。因此，自訴人對於自訴之犯罪事實
    ，應負實質之舉證責任。倘自訴人所提出之證據，不足為被告有罪之積極證明，
    或其闡明之證明方法，無從說服法院形成被告有罪之心證，基於無罪推定之原則
    ，自應為被告無罪之諭知（最高法院九十二年度臺上字第七一一號判決意旨參照
    ）。
三、自訴人公司認被告違反著作權法罪嫌，係以被告花道公司、丙○○未經自訴人公
    司同意，竟於代表銷售之『夢幻蛋糕屋』遊戲軟體、包裝彩盒及使用手冊上，擅
    自重製自訴人公司享有著作財產權之音樂、美術及語文、編輯等著作，資為論罪
    依據。訊據被告堅決否認有上開犯行，辯稱：九十二年八月四日，被告花道公司
    與協倫科技股份有限公司（下稱協倫科技公司）簽訂契約，合法取得『夢幻蛋糕
    屋』電腦遊戲軟體臺灣代理權，而該遊戲繁體中文版美工資料、遊戲說明書、安
    裝手冊、製作完整母片及包裝盒設計圖檔，均由協倫科技公司交由被告花道公司
    發行，且經協倫科技公司保證無問題，方願意代理發行等語。經查：
  (一)九十一年二月五日，自訴人公司與歡樂家庭公司簽立代理合約，代理歡樂家庭公
    司自行研發之『夢幻蛋糕屋』電腦遊戲軟體及其週邊商品（所謂遊戲軟體，意指
    每個遊戲本身的個別與整體上所附帶之娛樂作用、組成元素、圖形及軟體本身所
    有版權、商標均屬之），授權期間至九十三年二月四日止，依合約規定，歡樂家
    庭公司將前開電腦遊戲軟體及其週邊商品之重製權讓與自訴人公司，而自訴人公
    司並取得該電腦遊戲軟體及其週邊商品全球獨家總代理；此外，歡樂家庭公司應
    負責提供自訴人公司有關包裝設計、封套、海報、贈品設計稿、說明手冊等相關
    文件、美術設計物樣品及相關美工、文字圖檔等，以利自訴人公司製作生產成品
    、宣傳廣告及贈品。又自訴人公司為銷售前開遊戲軟體，除由公司音樂製作課員
    工蔡志展編製音樂，將之數位化於遊戲光碟內外，並編製『使用手冊』一書，供
    玩家瞭解遊戲角色、使用方式；且委託鄧博文設計遊戲包裝彩盒上之人物圖形，
    用以包裝、行銷前開遊戲軟體等情。除為被告所不爭執之事項（詳本院九十三年
    七月二日準備程序筆錄第六頁），且與自訴人公司指訴之情節相符，復有有合約
    書、使用手冊、彩盒封套、外包合約書附本院卷可參，是此部分之事實，堪以認
    定。
  (二)另『受雇人於職務上完成之著作，以該受雇人為著作人。但契約約定以雇用人為
    著作人者，從其約定。依前項規定，以受雇人為著作人者，其著作財產權歸雇用
    人享有。但契約約定其著作財產權歸受雇人享有者，從其約定。前二項所稱受雇
    人，包括公務員』、『出資聘請他人完成之著作，除前條情形外，以該受聘人為
    著作人。但契約約定以出資人為著作人者，從其約定。依前項規定，以受聘人為
    著作人者，其著作財產權依契約約定歸受聘人或出資人享有。未約定著作財產權
    之歸屬者，其著作財產權歸受聘人享有。依前項規定著作財產權歸受聘人享有者
    ，出資人得利用該著作』，著作權法第十一條、第十二條分別定有明文。本件依
    自訴人公司、歡樂家庭公司合約書第五條第四項規定，歡樂家庭公司本應負責提
    供自訴人公司有關包裝設計、封套、海報、贈品設計稿、說明手冊等相關文件、
    美術設計物樣品及相關美工、文字圖檔等物；而證人即歡樂家庭公司代表人己○○復於本院證陳：包裝設計、音樂及其他費用，係按其授權金比例或其應得利益
    中扣除等語（詳本院九十三年七月二十二日審判筆錄第十四頁、第十五頁）。顯
    見歡樂家庭公司因未提供包裝彩盒上之人物圖形、音樂、使用手冊（語文著作）
    等物，乃由自訴人公司內部自製、或外包承製，並由歡樂家庭公司出資甚明。職
    此之故，歡樂家庭公司雖為出資人，但依前開條文意旨，就編製音樂（音樂著作
    ）、使用手冊（語文著作）部分而言，因該著作係由自訴人公司員工所完成，且
    依卷內資料，尚無證據資料證明自訴人公司與該員工存有特約，自訴人公司應為
    該著作之著作財產權人；就自訴人公司出資予鄧博文設計遊戲包裝彩盒上之人物
    圖形（美術著作）部分而言，參諸自訴人公司與鄧博文外包合約書第六條規定，
    該著作財產權係歸屬自訴人公司，歡樂家庭有限公司僅得依著作權法第三十六條
    或第三十七條，由自訴人公司受讓著作財產權或取得著作財產權之授權，始得利
    用該著作，應無著作權法第十二條第三項之利用可能（以上詳經濟部智慧財產局
    九十一年二月十八日智著字第○九一○○○○一八七號函）。從而，自訴人公
    司應為前開美術、音樂及語文等著作之著作財產權人甚明，其提起本件自訴，自
    屬合法。至歡樂家庭公司如未經自訴人公司授權，自不得利用該著作。
  (三)再者，九十二年八月一日，協倫科技公司與琪薇遊戲工坊（負責人己○○）簽立
    軟體授權契約書，代理『夢幻蛋糕屋』遊戲軟體中文版，授權期間自九十三年三
    月十五日起至九十四年四月一日止，依合約規定，授權價金為新臺幣（下同）六
    萬元，依契約規定，琪薇遊戲工坊須提供該相關產品之繁體中文版美工資料、遊
    戲說明書、安裝手冊、製作完整母片及包裝盒設計圖檔，而軟體預定出版日期為
    九十三年三月十日；嗣於九十二年八月四日，被告花道公司與協倫科技公司簽立
    軟體授權契約書，代理『夢幻蛋糕屋』遊戲軟體中文版，授權期間自九十三年三
    月十五日起至九十四年四月一日止，依合約規定，授權價金為新臺幣（下同）十
    二萬元，依契約規定，協倫科技公司須提供該相關產品之繁體中文版美工資料、
    遊戲說明書、安裝手冊、製作完整母片及包裝盒設計圖檔，而軟體預定出版日期
    為九十三年三月十日等情，除據被告自承在卷，並經證人己○○、丁○○（協倫
    科技公司負責人）、戊○○（協倫科技公司業務）於本院證述明確（以上均詳本
    院九十三年七月二十二日及七月二十九日審判筆錄），復有該軟體授權契約書附
    本院卷可稽，是此部分之事實，亦堪認定。
  (四)又被告花道公司、丙○○於代表銷售之『夢幻蛋糕屋』遊戲軟體、包裝彩盒及使
    用手冊上，重製自訴人公司享有著作財產權之音樂、美術及語文等著作，固據被
    告自承在卷（詳前準備程序筆錄），且有自訴人公司提出、分別由自訴人公司及
    被告花道公司販售之遊戲軟體、使用手冊及彩盒為證。而證人己○○復證陳：『
    夢幻蛋糕屋』遊戲軟體係伊原創，九十二年八月間，曾與協倫科技公司協商，約
    定自訴人公司代理權結束後（九十三年二月屆滿），即由協倫科技公司接續，在
    簽約完成時，伊曾饋贈一套自訴人公司發行之『夢幻蛋糕屋』遊戲軟體，含彩盒
    及使用手冊，當時係與協倫科技公司戊○○商談，並告知除軟體外，彩盒、包裝
    手冊係自訴人公司設計，協倫科技公司須重新設計，方可對外販售，依契約內容
    ，伊須提供圖稿、母片，協倫科技公司再按該資料授權使用，但其並未提供，至
    被告花道公司收到自訴人公司存證信函後（九十三年三月三十一日寄送），戊○○才來找伊，方提供該資料予協倫科技公司等語（詳本院九十三年七月二十二日
    判筆錄）。惟依證人己○○（琪薇遊戲工坊）與協倫科技公司之軟體授權契約
    書觀之，證人己○○原須交付『夢幻蛋糕屋』軟體之繁體中文版美工資料、遊戲
    說明書、安裝手冊、製作完整母片及包裝盒設計圖檔，供協倫科技公司使用，協
    倫科技公司無需設計彩盒、使用手冊，是在簽約當時，雙方之權義應著重在自訴
    人公司代理權屆期後，證人己○○應如何、何時交付重新設計之資料予協倫科技
    公司，豈會涉及『彩盒、使用手冊係自訴人公司設計，協倫科技公司必須重新設
    計，方可對外販售』等無關協倫科技公司應負責之事項，是證人己○○此部分之
    證詞，已非無疑。況證人己○○縱為前開表示，亦須視協倫科技公司與被告花
    道公司簽約時，曾否將上開情事告知被告花道公司、丙○○；被告二人是否知悉
    有違反著作權之情事，仍重製該著作。然證人戊○○於本院證陳：九十二年八月
    間，伊代表協倫科技公司與己○○簽立『夢幻蛋糕屋』授權契約書，當時己○○
    曾交付一套自訴人公司製作之『夢幻蛋糕屋』軟體，嗣與被告花道公司簽約時（
    亦為八月間），乃將該套軟體交予被告花道公司，至九十三年三月間，伊交付圖
    檔，被告花道公司可依該圖檔編排、設計使用手冊，九十三年四月間，己○○復
    交付重新設計之完整圖檔、彩盒封面，其乃交付被告花道公司，己○○交付何東
    西，伊就將之交予被告花道公司，被告花道公司製作好軟體、圖檔資料時，其曾
    將該軟體交付己○○觀看，彩盒、說明手冊上，伊未特別注意有自訴人公司名稱
    、著作權聲明，亦未特別告知被告丙○○，將自訴人公司軟體交付被告丙○○時
    ，亦未說明全部可以拷背等語（詳本院九十三年七月二十九日審判筆錄）。準此
    而論，證人戊○○係將證人己○○交付之自訴人公司軟體、圖檔（指九十三年三
    月間），轉交予被告花道公司，且交付時，並未特別表明著作權、拷背之事，則
    被告花道公司雖依該資料重製，但係基於其與協倫科技公司之契約關係，取得前
    開資料，主觀上認係經合法授權，縱有未經查證或疏忽情事，尚難認被告花道公
    司、丙○○有違反著作權法之故意。
  (五)從而，被告應均無上開犯行甚明，此外，復查無其他積極證據證明被告有自訴人
    公司所指之犯行，而自訴人公司亦未盡舉證責任證明被告被告有違反著作權法之
    故意，既不能證明被告犯罪，應為無罪判決之諭知。
據上論斷，應依刑事訴訟法第三百四十三條、第三百零一條第一項前段，判決如主文
。
中      華      民      國      九十三      年    八    月    十二      日
                                  臺灣高雄地方法院刑事第一庭
                                      審判長法官  林水城
                   法官  陳銘珠
                                            法官  方百正
右正本證明與原本無異。
如不服本判決，應於判決送達後十日內，向本院提出上訴狀。
                                            書記官 張金蘭
中    華    民    國      九十三      年      八      月      十七      日
